【裁判字號】    98,訴,34
【裁判日期】    990824
【裁判案由】    侵權行為損害賠償
【裁判全文】
臺灣高等法院民事判決                    98年度訴字第34號
原      告  甲○○
被      告  乙○○
上列當事人間因原告提起刑事附帶民事訴訟，請求侵權行為損害
賠償事件，經本院刑事庭裁定移送，本院於99年8月10日言詞辯
論終結，判決如下：
  主  文
被告應給付原告新台幣肆拾萬玖仟壹佰柒拾壹元及自民國九十八
年八月十四日起至清償之日止，按年息百分之五計算之利息。
原告其之訴駁回。
訴訟費用由被告負擔百分之二十二，餘由原告負擔。
  事實及理由
一、原告起訴主張：被告於民國（下同）97年2月29日下午6時許
    ，駕駛車號8C-3385號自用小客車，沿臺北市○○區○○路3
    段東往西方向行駛，至八德路3段12巷口時，擬左轉駛入12
    巷，適原告騎乘車號LF5-559號重型機車沿同路段西往東方
    向直行駛至該路口，被告原應注意車輛行駛至交岔路口時，
    轉彎車應讓直行車先行，且當時情形天候晴，夜間有照明，
    路面鋪裝柏油、乾燥、無缺陷、無障礙物，視距良好，並無
    不能注意之情事，疏未禮讓對向車道原告所騎乘之直行機車
    先行，貿然左轉，致原告受到驚嚇，閃避不及，重心失衡，
    人車倒地滑行後，所騎乘重型機車之前車頭因而與被告所駕
    駛車輛之右前輪及右側車身發生碰撞，而受有下頷骨閉鎖性
    骨折、顴骨及上頷骨骨折、臉部多處裂傷、右側肩胛骨骨折
    、頭部外傷合併行為異常、右眼創傷性視神經病變、內斜視
    等傷害，原告為此支出住院醫療費用約新臺幣（下同）10萬
    6,397元、減少勞動能力損失約82萬元、精神慰撫金80萬元
    ，共計172萬6,397元，聲明：(一)被告應給付原告172萬6,397
    元，並自起訴狀繕本送達之翌日起至清償日止，按年息5%計
    算之利息；(二)訴訟費用由被告負擔。
二、被告則以：依道路交通事故現場圖顯現，被告汽車確已行進
    至對向車道之外車道，汽車前緣並已到達道路邊線，而原告
    機車在車道路面有擦地痕2.8ｍ，但擦地痕之前並無煞車痕
    ，足見原告並無煞車，而原告機車與被告汽車間有擦地痕，
    可證原告機車並非撞擊後才倒地，且依現場照片顯示，被告
    汽車並無明顯因撞擊所致之嚴重凹陷，亦可證原告機車並非
    直接撞擊被告汽車。因此，被告汽車係已先左轉完成後，原
    告機車才因滑倒彈起而擦撞被告汽車，並非因被告汽車未讓
    原告機車先行，致原告機車直接撞擊被告汽車，而是被告汽
    車已通過後，原告機車才在被告汽車右後方滑倒倒地，彈起
    而擦撞到被告汽車，被告絕非貿然左轉，未讓原告之機車先
    行，本件車禍之發生實肇因於原告超速又疏未注意車前被告
    汽車已先左轉至道路邊緣之狀況，卻未採取必要減速之安全
    措施，致機車倒地形成擦地痕再撞擊被告汽車，因而原告對
    被告請求侵權行為損害賠償，並無理由。退步言之，縱被告
    應負損害賠償之責，關於住院醫療費用，原告前後對於金額
    說詞不一，且中醫部分無法證明與此次意外有關；在減少勞
    動能力之損害部分，因原告所提出之扣繳憑單給付所得為3
    個月薪資共8萬3,313元，平均1個月僅為2萬7,771元，不符
    合原告所述月薪所得為4萬多元，且原告未提出任何證明因
    此次意外而必須休息20個月，則其主張請求20個月之薪資，
    自無理由；此外，原告所請求之精神慰撫金亦嫌過高，實有
    未合。再者，被告縱有過失而應負損害賠償之責，惟原告亦
    有騎乘機車未注意車前狀況並隨時採取必要之安全措施之過
    失，因此原告亦應自負相當之責任，並主張過失相抵等語，
    資為抗辯，並聲明：(一)原告之訴駁回；(二)訴訟費用由原告負
    擔。
三、兩造不爭之事實：
    (一)被告於97年2月29日18時左右，駕駛車號8C-3385號自用小
      客車，沿臺北市○○路○段東往西方向行駛，至八德路3段
      12巷口時，擬左轉駛入12巷，適原告騎乘車號LF5-559號
      重型機車沿同路段西往東方向直行駛至該路口，因而發生
      事故，致原告受有下頷骨閉鎖性骨折、顴骨及上頷骨骨折
      、臉部多處裂傷、右側肩胛骨骨折、頭部外傷合併行為異
      常、右眼創傷性視神經病變、內斜視等傷害。
    (二)上開事故經臺灣臺北地方法院98年度交易字第84號刑事判
      決認被告有過失傷害罪責，處有期徒刑2月，如易科罰金
      ，以1,000元折算1日，並經本院98年度交上易字第133號
      判決確定在案。
四、兩造爭執要旨：(一)本件被告是否有侵權行為之事實？(二)被告
    如係侵權行為，原告所受之損害為若干？(三)原告就本件車禍
    之發生是否「與有過失」？其各應負之責任若干？茲分述之
    ：
    (一)本件被告有侵權行為之事實：
      上開事實訊據被告，被告否認其有過失傷害，亦即侵權行
      為之事實，其辯稱：
      「1.原告之機車在車道路面有擦地痕2.8ｍ，但擦地痕之
      前並無煞車痕，足見原告並無煞車，而原告機車與被告汽
      車間有擦地痕，足見原告機車並非撞擊後才倒地，而是倒
      地後造成擦地痕，並因此撞擊被告之自小客車。2.依現場
      照片顯示被告汽車並無明顯因撞擊所致之嚴重凹陷，足見
      原告機車並非直接撞擊被告之汽車。3.被告之汽車前緣已
      到馬路邊緣，原告之機車不可能直接撞擊被告汽車之右前
      車門或右前輪。4.被告已依道路交通安全規則第12條第1
      向第6款之規定「轉彎車讓直行車先行」，於路口已刻意
      放慢速度，於確認對向車道無來車後，始行左轉。5.基上
      ，原告之機車係倒地後再撞上被告之自小客車，被告並無
      侵權行為之事實。」云云。經查：
      1.上揭事實業據原告於刑事一審審理中結證稱伊於97年2
        月29日下午6時許，騎乘車號：LF5-559號重型機車搭沿
        臺北市○○路○段西往東方向車道行駛，伊當時係直行
        車，駛近12巷口時，看到前方有一台車衝出來，突然左
        轉，伊受到驚嚇，之後發生何事伊就沒印象了，清醒過
        來時人已在醫院，伊於直行騎乘過程中一直沒有注意到
        對向來車要左轉，是等到有一部車左轉到伊眼前時，伊
        才發現等語綦詳（刑事一審卷第17、18頁），原告於刑
        事一審審理中就伊如何與被告所駕駛車輛發生碰撞、被
        告車輛有無打左轉方向燈、車速等問題，均誠實答以不
        記得等情，並無為圖民事賠償而故意捏造被告有其他違
        規行為之情形，其所為上揭指訴，應屬可採；參以被告
        於刑事一審審理中自承伊於左轉過程中，係先聽到摩托
        車滑倒之巨大聲響，才發現前方有一輛機車連人帶車滑
        倒之後彈起來，伊立即踩煞車，原告所騎乘機車滑行後
        ，機車之前車頭與伊所駕駛車輛之右前輪及右側車身發
        生碰撞等情（見刑事一審卷第15頁背面），核以卷附道
        路交通事故現場圖（臺灣臺北地方法院檢察署97年度他
        字第5431號卷第21頁）及現場照片（同上卷第30頁）均
        顯示，該路口黃色網狀區即被告車輛停放位置右側有一
        道長約3公尺之明顯刮地痕，另卷附臺北市政府警察局
        松山分局交通分隊道路交通事故分析補充資料表（同上
        卷第24頁）及車輛受損照片（同上卷第31頁至第36頁）
        亦顯示原告所騎乘重型機車之前車頭與被告所駕駛車輛
        之右前輪及右側車身均有碰撞毀損痕跡，而原告經送往
        財團法人基督復臨安息日會臺安醫院急診住院治療，經
        醫師診斷確實受有下頷骨閉鎖性骨折、顴骨及上頷骨骨
        折、臉部多處裂傷、右側肩胛骨骨折、頭部外傷合併行
        為異常、右眼創傷性視神經病變、內斜視等傷害，有財
        團法人基督復臨安息日會臺安醫院97年3月25 日、4月
        3日診斷證明書附卷可憑（同上卷第17頁），另有臺北
        市政府警察局松山分局交通分隊交通事故談話紀錄表（
        同上卷第22、23頁）、臺北市○○○○○道路交通事故
        肇事人自首情形紀錄表（同上卷第25頁）、道路交通事
        故調查報告表(一)、(二)（同上卷第27、28頁）等資料
        附卷足憑，綜上可徵，原告所受上揭傷勢應係被告疏未
        注意禮讓原告所騎乘直行機車先行，貿然左轉，致使原
        告受到驚嚇，閃避不急，重心失衡，人車倒地滑行後，
        所騎乘重型機車之前車頭因而與被告所駕駛車輛之右前
        輪及右側車身發生碰撞而導致。
      2.被告雖辯稱伊於該路口左轉之前，刻意放慢車速並顯示
        左轉方向燈，確認對向車道無來車後，始行左轉云云；
        然查，「轉彎車應讓直行車先行」，道路交通安全規則
        第102條第1項第6款定有明文；而依一般生活經驗，臺
        灣地區因機車眾多，為顧及機車行進之安全，欲左轉之
        汽車駕駛人於行駛近路口時，除應先顯示左方向燈對對
        向車道機車示意欲左轉提醒注意外，汽車於左轉彎前更
        應於路口減速，甚至暫停，於確認對向車道已無直行機
        車或對向車道直行機車於該左轉車輛完成左轉前均已閃
        避、禮讓後，始得進行左轉彎，方能認為已經遵守上開
        「轉彎車應讓直行車先行」之交通規則，並非汽車先到
        達路口，或汽車已顯示方向燈後即可逕行左轉，否則上
        開「轉彎車應讓直行車先行」之交通規則，即失其意義
        ，自不待言，本件被告雖一再辯稱伊於左轉前已先確認
        對向車道無來車云云，然依原告於原審審理中所為上揭
        證詞（見刑事一審卷第16至18頁）及卷附道路交通事故
        現場圖觀之，本案車禍應係於被告汽車甫左彎進入肇事
        路口後才發生，惟衡情車禍發生時，被告汽車及原告機
        車均為行進間之動態，且被告自承左轉當時車速不快，
        約時速20至30公里（同上卷第15頁背面），原告則表示
        伊所騎乘機車當時約時速40至50公里，本案又係於被告
        汽車甫進入路口即發生，足認被告開始左轉與原告機車
        接近該路口之時間，應極為接近，是被告辯稱伊確認當
        時對向車道無來車云云，應與事實不符，被告既未注意
        到當時在對向車道由原告騎乘之直行機車已接近該路口
        ，即貿然左轉，因而導致原告因對向車道汽車突然左轉
        ，受到驚嚇，失去重心，人車倒地滑行後與被告所駕駛
        車輛發生碰撞，依前之說明，其所為自違反上開「轉彎
        車應讓直行車先行」之交通規則，被告辯稱其無過失云
        云，並不足採。被告另提出「民國97年臺北氣象站逐日
        雨量資料」（同上卷第27頁），辯稱原告所騎乘機車極
        有可能係因天雨路濕而滑倒云云，然查，原告係因對向
        車道汽車突然左轉，受到驚嚇，失去重心而人車倒地，
        業據原告於刑事一審審理中結證明確（同上卷第16至18
        頁），且當時肇事路口路面乾燥，亦有道路交通事故調
        查報告表(一)、(二)（前揭他字卷第27、28頁）附卷可
        憑，被告所提「民國97年臺北氣象站逐日雨量資料」充
        其量僅係臺北氣象站就97年2月29日單日累積雨量之統
        計資料，要難據此即判定發生車禍當時該路口之乾濕狀
        況，是被告所為上揭辯解，亦難採信。
      3.按「轉彎車應讓直行車先行」，道路交通安全規則第10
        2條第1項第6款定有明文；被告駕駛車輛於上揭肇事路
        口左轉前，本應注意禮讓對向直行之原告機車先行，且
        當時情形天候晴，夜間有照明，路面鋪裝柏油、乾燥、
        無缺陷、無障礙物，視距良好，並無不能注意之情事，
        如被告於該路口左轉前，先行注意並禮讓原告所騎乘直
        行機車先行，當不致使原告受到驚嚇，閃避不急，重心
        失衡，人車倒地滑行後再與被告所駕駛車輛發生碰撞而
        受傷，且本件經臺北市政府警察局交通警察大隊初步分
        析研判，亦認被告左轉彎車有未禮讓直行車先行之疏失
        ，有臺北市政府警察局交通警察大隊道路交通事故初步
        分析研判表在卷可參（前揭他字卷第19頁），堪認被告
        確有轉彎車未禮讓直行車先行之過失，且被告之過失與
        原告傷害結果間，顯有相當因果關係，至為灼然。至本
        件原告於騎乘機車過程中，未注意車前狀況並隨時採取
        必要之安全措施，雖亦有過失，惟被告就本件車禍之發
        生既有過失，且其過失與原告所受傷害間有相當因果關
        係，即難諉以原告之過失而得解免刑責。本件車禍經送
        臺北市行車事故鑑定委員會鑑定，結果為：被告駕駛8C
        -3855號自小客車，左轉彎車不讓直行車先行（肇事主
        因）；甲○○騎乘LF5-559號普通重型機車，行經無號
        誌路口未減速慢行（肇事次因），此有臺北市交通事件
        裁決所98年6月17日北市裁鑑字第09836665700號函覆該
        委員會鑑定書乙份在卷（本院卷第34頁至第37頁）可考
        ，足見本件車禍之發生確係以被告左轉彎車不讓直行車
        先行為主要原因，至原告行車至無號誌路口未減速慢行
        係肇事次要原因，尚無解於被告之過失責任。
      4.基上，被告因過失而造成原告之上開傷害，其傷害係因
        被告而起，因此原告之傷害與被告之過失間有相當因果
        關係，被告侵權行為之事實，堪以認定。
    (二)被告侵權行為應負損害賠償責任：
      按「因故意或過失，不法侵害他人之權利者，負損害賠償
      責任。」「不法侵害他人之身體或健康者，對於被害人因
      此喪失或減少勞動能力或增加生活上之需要時，應負損害
      賠償責任。」「不法侵害他人之身體，健康、名譽、自由
      、信用、隱私、貞操或不法侵害他人格法益而情節重大者
      ，被害人雖非財產上之損害，亦得請求賠償相當之金額。
      」民法第184條第1項、第193條、第195條第1項定有明文
      。本件被告侵權行為之事實，堪以認定，已如前述，原告
      依上述條文之規定為各項之請求，茲審酌如次：
      1.醫療費用之支出部分：
        原告醫療費用共支出10萬6,397元，業據提出醫療金額
        明細及台安醫院、台大醫院、長庚醫院、慈濟綜合醫院
        、榮民總醫院、大學眼科診所、天心中醫醫院等收據影
        本附卷可稽（見本院卷第86頁-144頁），被告對該單據
        之真正不爭執，惟抗辯稱天心中醫醫院25,395元醫療費
        ，應無必要，不願給付，其餘之81,002元則願意給付云
        云，但查天心中醫醫院係經衛生署核准辦理健保之醫院
        ，有天心中醫醫院健保門診處方收費明細及收據等在卷
        可考（見本院卷第133頁），原告在天心中醫醫院看診
        所支出之醫療費用25,395元，查該醫院所開處方均屬治
        療原告之各項傷害所需，並非特別購置用以滋補的藥材
        如人蔘、當歸等補品，原告在天心中醫醫院之看診仍應
        認為有其必要，被告空言此部分無必要，應予剔除云云
        ，並不可採，又被告抗辯原告支出之證書費7,575元（
        實際為6,545元）並無必要應予剔除云云。然查原告主
        張只要是照Ｘ光或斷層攝影都寫成證書費，金額小的才
        是證書費，如果要轉科醫治要拿Ｘ光片到別科，就必須
        聲請Ｘ光片之費用。查台安醫院均以不分科列證書費之
        名目，原告在台安醫院治療，苟無必要，原告衡情不需
        多支出該項費用，台安醫院醫師既認有照Ｘ光或電腦斷
        層攝影必要，被告認該費用應予剔除云云，尚非可採。
        是以原告就醫療費用之支出為106,397元，堪以認定。
      2.減少勞動能力損失部分：
        (1)原告主張其每月收入含獎金為4萬元，其減少20個月
          之薪資共計82萬元，應由被告賠償云云，被告否認原
          告每月之收入為4萬元，且其休養不需至20個月，其
          僅願賠償4個月薪資等語。按「當事人已證明受有損
          害而不能證明其數額或證明顯有重大困難者，法院應
          審酌一切情況，依所得心證定其數額。」民事訴訟法
          第222條第2項定有明文。本件原告因系爭車禍究應休
          養多久才能工作一節，經本院以99年4月16日院通民
          壬98訴374字第0990005369號函國泰綜合醫院（見本
          院卷第156頁），該院函覆結論為：「…因未在病人
          早期受傷時有檢查病人之情況，為隔半年本院無法瞭
          解當時應休養多久才能工作。」云云，有該院99年5
          月4日（99）管歷字第630號函附卷可考（見本院卷第
          157頁），似此清況即合乎前述條文之規定，本院認
          比較嚴重的在於右眼創傷性視神經病變、內斜視之傷
          害，此部分雖需繼續治療，但對從事辦公室之業務，
          應無大礙，是以認原告休養之時間一年即12個月為當
          。又原告請求以每月4萬元計算其收入，固據提出93
          年至97年度薪資計算明細，93年度各類所得，94年至
          97年綜合所得稅資料清單，台北市政府營利事業登記
          證、幾米麗飾企業有限公司股東同意書及資產負債表
          等件為證（見本院卷第169-178頁），但查原告自承
          其在房屋仲介公司有巢氏上班並無底薪，則其97年1
          月至3月收入83,313元，每月僅27,771元，又其主張
          93年去美商公司上班年收入約60萬元，93年至97年之
          後四年自已開公司云云，則原告主張其每月收入4萬
          元，尚乏依據。
        (2)按「身體或健康受侵害，而減少勞動能力者，其減少
          及殘存勞動能力者之價值，不能以現有之收入為準，
          蓋現有收入每因特殊因素之存在而與實際所餘勞動能
          力不能相符，現有收入高者，一旦喪失其職位，未必
          能自他處獲得同一待遇，故所謂減少及殘存勞動能力
          之價值，應以其能力在通常情形下可能取得之收入為
          標準。」最高法院61年台上字第1987號著有判例。本
          件原告既無法證明其每月之收入可達4萬元，則依上
          開最高法院之見解，應以其能力在通常情形下可能取
          得之收入為標準，本院參酌原告之教育程度、資歷，
          並參考行政院勞委會所頒布之最低工資每月17,280元
          ，依此計算，原告勞動能力之損失為17,280×12＝20
          7,360元。
      3.精神慰撫金部分：
        本件原告因車禍而造成如事實欄所述之傷害，其造成之
        痛苦在所難免，查原告38歲，目前未婚，其畢業於中華
        技術學院，目前與父母兄弟同住，本身並無不動產，原
        告原來在仲介公司上班，薪資不固定；被告育達商職畢
        業後，今年6月自中國科技大學附設進修班畢業，今年
        35歲，已婚，有二名子女，3年前繼承台北縣永和市○
        ○路一至三樓公寓房子，持分27分之1，以前上班每月
        薪水2萬多元，本院審酌兩造上開學歷、身分、地位、
        經濟能力等各項認原告精神慰撫金之損害為30萬元。
          基上1、2、3項共計損害為613,757元（計算式：106,
        397＋207,360＋300,000＝613,757）。
    (三)原告就本件事故之發生與有過失：
      1.「按損害之發生或擴大，被害人與有過失，法院得減輕
        賠償金額或免除之，民法第217條第1項定有明文，因之
        不論加害人之行為係故意或過失，僅須被害人或其代理
        人或使用人就損害之發生或擴大，有應負責之事由，不
        問其係出於故意或過失，基於衡平原則及誠實信用原則
        ，即有該法條所定過失相抵原則之適用。」最高法院93
        年台上字第1899號、93台上字第1012號分別著有判例。
      2.本件車禍經送台北市行車事故鑑定委員會鑑定結果為：
        被告駕駛8C-3855號自小客車，左轉彎車不讓直行車先
        行（肇事主因）…甲○○（即原告）騎乘LF5-559號普
        通重型機車，行經無號誌路口未減速僈行（肇事次因）
        是則，原告就本件車禍之發生為與有過失，應可認定，
        本院審酌一切情狀，認兩造應負之過失比例為被告應負
        2/3之責任，原告應負1/3之責任，則依此過失責任比率
        計算，被告應賠償原告之金額為409,171元（計算式：
        613,757×2/3＝409,171，元以下四捨五入）。
五、綜上所述，本件原告依侵權行為之法則，求為判命被告應給
    付409,171元及自起訴狀繕本送達翌日即98年8月14日起至清
    償日止按年息百分之五計算之利息，洵屬正當，應予准許，
    至於逾上開金額之部分，原告之請求為無理由，應予駁回。
六、本件事證已臻明確，兩造其餘之攻防方法，經審酌後，認與
    判決結果無影響，無庸逐一論述，併此敘明。
七、據上論結，本件原告之訴為一部有理由，一部無理由，依民
    事訴訟法第79條，判決如主文。
中    華    民    國    99    年    8     月    24    日
                  民事第十五庭
                      審判長法  官  林恩山
                            法  官  黃國忠
                            法  官  郭松濤
正本係照原本作成。
兩造均不得上訴。
中    華    民    國    99    年    8     月    25    日
                            書記官  方素珍

司法院資訊處製作；財團法人民間司法改革基金會備份。
